臺灣臺北地方法院刑事判決　　　　　　　95年度訴字第1124號
公　訴　人　臺灣臺北地方法院檢察署檢察官
被　　　告　丁○○原名陳祖烈.
上列被告因偽造文書案件，經檢察官提起公訴（九十五年度偵字
第一二二二九號），本院判決如下：
    主  文
丁○○行使偽造私文書，足以生損害於公眾及他人，處有期徒刑
肆月，如易科罰金，以銀元佰元即新臺幣玖佰元折算壹日。
偽造之「丙○」印章壹枚、興國旅行社股份有限公司章程上所偽
造之「丙○」印文壹枚均沒收。
    事  實
一、丁○○（原名陳祖烈）於民國八十六年間，因犯竊盜罪，經
    臺灣士林地方法院以八十五年度易字第三二○八號判決判處
    有期徒刑六月，緩刑二年，嗣經臺灣高等法院以八十六年度
    上易字第二○四八號判決上訴駁回確定，嗣因緩刑期滿而緩
    刑之宣告未經撤銷，其刑之宣告失其效力（不構成累犯）。
二、丁○○為興國旅行社股份有限公司（原設於臺北市松山區○○○路○段三九九號八樓，下稱興國旅行社）負責人，代表
    興國旅行社執行職務，為從事經營上開公司業務之人。其明
    知丙○並未同意擔任興國旅行社之股東，且丙○亦未出席興
    國旅行社於八十八年十二月十七日所召開之發起人會議及董
    事會會議，竟基於行使業務登載不實文書、行使偽造私文書
    及使公務員登載不實事項於公文書之犯意，於未經丙○同意
    或授權之情形下，持先前於不詳時、地委託不知情之成年刻
    印人員偽刻之「丙○」印章蓋用印文一枚於興國旅行社公司
    章程後全體發起人處，表示丙○同意擔任該公司發起人並同
    意訂立該公司章程而偽造該私文書。繼而由亦明知丙○並未
    出席發起人會議及董事會會議而與丁○○共同基於業務上登
    載不實文書犯意聯絡之乙○○（未據起訴）擔任記錄，丁○○擔任主席，由乙○○將「出席：‥‥丙○‥‥到會股東計
    七人，代表股份計八十萬股。」之不實事項登載於業務上所
    作成之該公司八十八年十二月十七日發起人會議記錄上，且
    將「委任丙○為經理」之不實事項，登載於業務上所製作之
    八十八年十二月十七日董事會議事錄上。丁○○並自行將丙○之姓名、國民身分證統一編號、出生日期、地址、丙○出
    資股款新臺幣（下同）四十萬元、股數四萬股等不實事項登
    載於其職務上所製作之興國旅行社股東名冊，再由丁○○交
    代不知情之甲○○以其先前所持有丙○之國民身分證影本連
    同上開偽造之公司章程、其業務上登載不實之發起人會議記
    錄、董事會議事錄及股東名簿，委託不知情之成年會計師於
    八十八年十二月十八日持向臺北市政府建設局行使辦理興國
    旅行社設立登記而行使之，使臺北市政府建設局承辦公務員
    將上述不實事項登載於職務上所掌之興國旅行社設立登記事
    項卡之公文書而完成登記，足以生損害於丙○及公司登記主
    管機關對於公司設立登記事項管理之正確性。
三、案經臺灣臺北地方法院檢察署檢察官自動檢舉簽分偵辦。
    理  由
壹、程序部分：
  一、按「被告以外之人於審判外之言詞或書面陳述，除法律有
      規定者外，不得作為證據。」、「被告以外之人於偵查中
      向檢察官所為之陳述，除顯有不可信之情況者外，得為證
      據。」、「被告以外之人於審判外之陳述，雖不符前四條
      之規定，而經當事人於審判程序同意作為證據，法院審酌
      該言詞陳述或書面陳述作成時之情況，認為適當者，亦得
      為證據。」、「當事人、代理人或辯護人於法院調查證據
      時，知有第一百五十九條第一項不得為證據之情形，而未
      於言詞辯論終結前聲明異議者，視為有前項之同意。」，
      刑事訴訟法第一百五十九條第一項、第一百五十九條之一
      第二項、第一百五十九條之五第一項、第二項分別定有明
      文。
  二、證人丙○、乙○○、甲○○於偵查中所為之證言，因該三
      位證人於偵查中係經檢察官以證人身分傳訊具結所為之證
      述，為被告以外之人於偵查中向檢察官所為之陳述，除顯
      有不可信之情況者外，原則上得作為證據，且為保障被告
      對上開證人之詰問權，本院於審理中依據當事人之聲請傳
      訊上開證人到庭進行交互詰問，而檢察官、被告均就上開
      證人於偵查中之證述事項詰問各該證人，亦足認被告就上
      開證人於偵查之證言，已行使反對詰問權，且各該證人於
      偵查中向檢察官所為之陳述，均經具結在案，復無證據證
      明有顯不可信之情況，是該等證人於偵查中之證言，顯然
      具有證據能力而得作為本案判斷之依據。
貳、實體部分：
  一、訊據被告丁○○對於擔任興國旅行社董事長之事實坦承不
      諱，然矢口否認有何行使偽造私文書、行使業務登載不實
      文書及使公務員登載不實事項於公文書之犯行，辯稱：其
      從未開過八十八年十二月十七日發起人會議，亦不知有無
      此會議，其未曾見過該發起人會議記錄及董事會之議事錄
      ，如何偽造？且其不知興國旅行社股東究有幾人，股東全
      是證人乙○○、于煥章等人找來的，其不認識證人丙○，
      亦不知證人丙○為公司股東，如何登記？其不知興國旅行
      社係如何設立云云。
  二、經查：
      (一)證人丙○確實並無加入興國旅行社成為股東，亦未擔
          任該公司經理人，未曾於八十八年十二月十七日出席
          興國旅行社所召開之發起人會議及董事會，而渠未曾
          交付渠所有之印章給被告或興國旅行社之人員，亦未
          授權被告或興國旅行社之人員可以刻章，上開會議記
          錄及議事錄上之章均非渠所有等事實，業據證人丙○
          證述在卷（見九十五年度調偵續字第五號偵查卷宗第
          二十二、二十三頁、本院九十六年三月十五日審判筆
          錄），並有興國旅行社公司案卷內之興國旅行社公司
          章程、八十八年十二月十七日發起人會議記錄、董事
          會議事錄、股東名簿及丙○國民身分證（以上均影本
          ）等在卷可按。
      (二)被告雖以上開情事置辯，然查，證人即興國旅行社股
          東乙○○業已結證稱：興國旅行社設立時係被告擔任
          負責人，設立登記為被告申辦的，丙○應該沒有出資
          ，公司設立登記的大小章、股東章均由被告保管，渠
          應該有參加發起人會議，會議主席為被告，因被告為
          董事長，且渠若有參與會議，會議記錄原則上會掛渠
          名義，當時發起人會議時有決定被告任董事長，渠登
          記為董事，監察人好像是甲○○等語（見九十五年度
          他字第二七四九號偵查卷宗第五、六頁、本院九十六
          年三月十五日審判筆錄），證人即興國旅行社股東吳
          肇俊證稱：伊有參加該次發起人會議，丙○未參加該
          次會議，當初辦設立登記係被告將相關資料交給伊，
          因為被告是董事長，伊再交給會計師辦，股份係被告
          協調好後告知伊各個登記的股東所持有之股份等語（
          見九十五年度他字第二七四九號偵查卷宗第十四、十
          五頁、本院九十六年三月十五日審判筆錄），是被告
          上開所辯已與該二證人所證情節不符，其所辯是否屬
          實，已屬可疑。再被告既自知其為興國旅行社負責人
          ，且自八十八年至九十二年間擔任該旅行社負責人時
          均有召開董事會，此業據被告自承在卷（見本院九十
          五年八月二十一日準備程序筆錄），則其既擔任興國
          旅行社負責人，對於公司應完成設立登記事項始得經
          營等情，自不可諉為不知，被告於知悉其擔任該旅行
          社負責人之情況下，卻完全對有關設立登記之事宜不
          加聞問，殊難想像，本院綜以上情，認被告前開所辯
          ，顯與常理有違，不足採信。本案事證明確，被告犯
          行堪以認定，應予依法論科。
  三、(一)按被告行為後，刑法部分條文業於九十四年一月七日
          修正，同年二月二日經總統令公布，並自九十五年七
          月一日起施行。修正後刑法第二條第一項規定：「行
          為後法律有變更者，適用行為時之法律。但行為後之
          法律有利於行為人者，適用最有利於行為人之法律。
          」，此條規定與刑法第一條罪刑法定主義契合，係規
          範行為後法律變更所生新舊法律比較適用之準據，是
          刑法第二條本身雖經修正，尚無比較新舊法之問題，
          應一律適用裁判時之現行刑法第二條以決定適用之刑
          罰法律。又本次修正涵蓋之範圍甚廣，故比較新舊法
          時，應就罪刑有關之共犯、未遂犯、想像競合犯、牽
          連犯、連續犯、結合犯，以及累犯加重、自首減輕暨
          其他法定加減原因（如身分加減）與加減例等一切情
          形，綜其全部罪刑之結果而為比較，復有最高法院九
          十五年五月二十三日所為九十五年度第八次刑事庭會
          議決議第一點法律變更之比較適用原則(四)可資參照
          。
      (二)按「公司法有關之公司變更登記，係採形式書面審查
          ，主管機關對於登記之申請，僅須就公司所提出之申
          請書審核，倘符合公司法之規定，即應准為登記，倘
          已准予登記後，如發現股份有限公司之決議有程序上
          違法事項，則須俟股東依行為時公司法第一百九十條
          訴請其撤銷其決議判決確定後，始得由主管機關撤銷
          該項登記‥‥」（最高行政法院九十二年度判字第八
          三三號判決要旨參照），是公司登記主管機關對於公
          司登記之申請，僅須就公司所提出之申請書件審核，
          倘符合公司法之規定，即應准予登記，實務上登記主
          管機關對於公司登記事項之審查，原即採形式審查，
          亦有經濟部九十六年一月四日經商字第○九五○二一
          八五八四○號函在卷可按。核被告上開所為，係犯刑
          法第二百十六條、第二百十條之行使偽造私文書罪、
          第二百十六條、第二百十五條之行使業務登載不實文
          書罪及同法第二百十四條之使公務員登載不實事項於
          公文書罪。
      (三)再刑法第二百十四條、第二百十五條之罪之法定刑均
          為「三年以下有期徒刑、拘役或（銀元）五百元以下
          罰金。」，依修正後刑法施行法所增訂第一條之一第
          一項「中華民國九十四年一月七日刑法修正施行後，
          刑法分則編所定罰金之貨幣單位為新臺幣。」及該條
          第二項「九十四年一月七日刑法修正時，刑法分則編
          未修正之條文定有罰金者，自九十四年一月七日刑法
          修正施行後，就其所定數額提高為三十倍。但七十二
          年六月二十六日至九十四年一月七日新增或修正之條
          文，就其所定數額提高為三倍。」之規定，刑法第二
          百十四條、第二百十五條之罪所得科處之罰金刑均為
          新臺幣一萬五千元以下罰金，而依被告行為時之法律
          即罰金罰鍰提高標準條例第一條前段規定提高倍數為
          十倍之規定，所得科處之罰金刑則均為銀元五千元以
          下罰金，經換算為新臺幣後為新臺幣一萬五千元以下
          罰金，適用結果二者罰金額度相同，應逕行適用裁判
          時法即刑法施行法第一條之一第一項、第二項前段之
          規定。另依修正後刑法第三十三條第五款：「主刑之
          種類如下：‧‧‧五、罰金：新臺幣一千元以上，以
          百元計算之。」之規定，刑法第二百十四條、第二百
          十五條所得科處之罰金刑最低均為新臺幣一千元；而
          被告行為時之法律即修正前刑法第三十三條第五款規
          定之罰金最低額（銀元）一元計算，該二罪之罰金刑
          最低額為銀元一元，若換算為新臺幣，最低額僅為新
          臺幣三元，因此，就罰金刑法定最低刑度部分比較上
          述修正前、後之法律，自以被告行為時即修正前刑法
          第三十三條第五款之規定較有利於被告。
      (四)其偽造印章繼而蓋用印文之行為，為偽造私文書之部
          分行為，不另論罪。偽造私文書後持以行使、偽造業
          務上登載不實文書後復加以行使，偽造私文書之低度
          行為應為行使偽造私文書之高度行為所吸收，偽造業
          務上登載不實文書之低度行為亦為行使該不實文書之
          高度行為所吸收，均亦不另論罪。起訴書雖認係盜用
          印章，然該印章並非證人丙○所有或經證人丙○授權
          或同意後所刻，業如前述，該印章顯屬偽造，附此敘
          明。被告利用不知情之成年刻印人員偽刻印章及利用
          不知情之甲○○委託不知情之成年會計師持向臺北市
          政府建設局行使之行為，均為間接正犯。
      (五)被告行為時之修正前刑法第二十八條規定：「二人以
          上共同實施犯罪之行為者，皆為共犯。」，修正後刑
          法第二十八條則規定為：「二人以上共同實行犯罪之
          行為者，皆為共犯。」，揆諸本條之修正理由係為釐
          清陰謀共同正犯、預備共同正犯、共謀共同正犯是否
          符合正犯之要件，被告與證人乙○○就登載不實事項
          於業務上所製成之發起人會議記錄及董事會議事錄之
          業務登載不實文書之犯行有犯意聯絡及行為分擔，並
          非陰謀犯或預備犯，不論依修正前或修正後之規定均
          係共同實施犯罪行為之共同正犯，是新舊法處罰之輕
          重相同，無比較適用之問題，應依一般法律適用原則
          適用裁判時法即修正後刑法第二十八條之規定，認被
          告與乙○○就登載不實事項於業務上所製成之發起人
          會議記錄及董事會議事錄之業務登載不實文書之犯行
          有犯意聯絡及行為分擔，均為共同正犯（最高法院九
          十五年十一月七日所為九十五年度第二十一次刑事庭
          會議決議意旨參照）。被告以一行使行為同時行使偽
          造私文書及業務上登載不實文書之犯行，為一行為同
          時觸犯數罪名之想像競合犯，應依刑法第五十五條之
          規定，從一重依刑法二百十六條、第二百十條之行使
          偽造私文書罪處斷（按刑法第五十五條但書之增訂，
          僅為法理之明文化，並非法律有變更，自無新舊法比
          較之必要，附此敘明）。
      (六)再修正前刑法第五十五條後段原設有牽連犯之規定，
          於修正後則已刪除，此刪除雖非犯罪構成要件之變更
          ，惟原屬裁判上一罪之牽連犯之數個犯罪行為，於舊
          法得從一重處斷，依新法即應分論併罰，此刪除顯已
          影響行為人刑罰之法律效果，自屬法律有變更而應為
          新舊法比較，依刑法第二條第一項比較新舊法結果，
          以修正前之刑法第五十五條牽連犯之規定有利於被告
          。是被告所犯上開行使偽造私文書及使公務員登載不
          實事項於公文書罪二罪間，有方法目的之牽連關係，
          依刑法第二條第一項前段之規定，應依修正前刑法第
          五十五條牽連犯之規定，從一重依行使偽造私文書罪
          處斷。
      (七)爰審酌被告之素行，犯罪動機、目的、手段、所為業
          已生損害於證人丙○及公司登記主管機關對於公司設
          立登記事項管理之正確性暨被告犯罪後之態度等一切
          情狀，認公訴人於蒞庭時所求處之有期徒刑八月，尚
          嫌過重，爰量處如主文所示之刑，以示懲儆。另被告
          行為時之刑法第四十一條第一項原規定為：「犯最重
          本刑為三年以下有期徒刑以下之刑之罪，而受六月以
          下有期徒刑或拘役之宣告，因身體、教育、職業或家
          庭之關係，執行顯有困難者，得以一元以上三元以下
          折算一日，易科罰金。」；於九十年一月四日修正，
          同年月十日公布之刑法第四十一條第一項前段規定為
          ：「犯最重本刑為五年以下有期徒刑以下之刑之罪，
          而受六個月以下有期徒刑或拘役之宣告，因身體、教
          育、職業、家庭之關係或其他正當事由，執行顯有困
          難者，得以一元以上三元以下折算一日，易科罰金。
          」；於九十四年一月七日修正，九十五年七月一日起
          施行之刑法第四十一條第一項前段則規定：「犯最重
          本刑為五年以下有期徒刑以下之刑之罪，而受六個月
          以下有期徒刑或拘役之宣告者，得以新臺幣一千元、
          二千元或三千元折算一日，易科罰金。」，因中間時
          法即於九十年一月四日修正，同年月十日公布之刑法
          第四十一條第一項將易科罰金之標準放寬至最重本刑
          為五年以下有期徒刑以下之刑之罪，已較被告行為時
          之刑法第四十一條第一項之規定為寬，且折算標準依
          修正前罰金罰鍰提高標準條例第二條（已於九十五年
          五月十七日修正刪除，並自九十五年七月一日起施行
          ）前段規定，就其原定數額提高為一百倍折算一日，
          則斯時之易科罰金折算標準，應以銀元一百元以上，
          三百元以下折算一日，經折算為新臺幣後，應以新臺
          幣三百元以上，九百元以下折算一日，經比較上開新
          舊法規定，以九十年一月四日修正、同年月十日公布
          之刑法第四十一條第一項、修正前罰金罰鍰提高標準
          條例第二條規定較有利於被告，是依刑法第二條第一
          項但書之規定，自應適用中間時法即九十年一月四日
          修正、同年月十日公布之刑法第四十一條第一項前段
          、修正前罰金罰鍰提高標準條例第二條之規定，併諭
          知被告易科罰金之折算標準。
      (八)至偽造之「丙○」印章一枚，雖未扣案，然既無證據
          證明業已滅失，應依刑法第二百十九條規定，不問屬
          於犯人與否，宣告沒收之。至偽造之興國旅行社公司
          章程，為興國旅行社所有之物，非屬被告所有，惟其
          上偽造之「丙○」印文一枚，，亦應依刑法第二百十
          九條之規定，不問屬於犯人與否，宣告沒收之。
  四、(一)臺灣士林地方法院檢察署九十五年度偵字第一○七七
          四號移送併案審理意旨另以：被告明知其已於九十年
          十一月十九日卸任興國旅行社董事長之職，卻仍於九
          十一年十月十一日偽造興國旅行社函，發文交通部觀
          光局及臺北市政府建設局商業管理處，要求暫緩核准
          興國旅行社申請變更負責人、公司章程等登記，並凍
          結興國旅行社繳交之保證金一百五十萬元。又於九十
          一年十月十八日及九十四年三月二十四日偽造興國旅
          行社對乙○○之刑事告訴狀、刑事再議聲請狀，提出
          行使於臺灣臺北地方法院。再於九十二年八月間偽造
          興國旅行社所有車牌號碼八Ａ－一一五三號自用小客
          車之車輛異動登記申請書，並提出行使於臺北市監理
          處。足以生損害於興國旅行社。另被告又利用其業務
          上持有興國旅行社財物之機會，於九十年十一月一日
          起至九十二年八月間，連續侵占興國旅行社之第一商
          業銀行中崙分行帳號00000000000號帳戶
          、臺北銀行寶清分行帳號00000000000帳
          戶、上海商業儲蓄銀行帳號00000000000
          000帳戶之存摺、印章及該等帳戶內之款項五百九
          十萬元、三百七十五萬三千六百五十七元、二百五十
          萬三千七百四十一元，及上開八Ａ－一一五三號自用
          小客車出售所得款項一百萬元，嗣經興國旅行社新任
          負責人乙○○清查帳冊後始悉上情，因認被告此部分
          所為，係犯刑法第二百十條之行使偽造私文書罪嫌及
          同法第二百十六條之行使偽造私文書罪嫌、同法第三
          百三十六條第二項之業務侵占罪嫌，且與本案起訴部
          分有修正前刑法第五十五條後段牽連犯及修正前刑法
          第五十六條連續犯之關係，因而移請本院併案審理云
          云。
      (二)按「連續數行為而犯同一之罪名者，以一罪論。但得
          加重其刑至二分之一。」、「犯一罪而其方法或結果
          之行為犯他罪名者，從一重處斷。」，修正前刑法第
          五十六條、第五十五條後段分別定有明文。又所謂連
          續犯，須基於概括之犯意，連續數行為，均時間緊接
          ，方法相同，觸犯構成要件相同之罪名者，始足當之
          。經查被告所犯如事實欄所載之罪之犯罪時間為八十
          八年十二月間，與移送併案審理意旨所稱其於九十一
          年十月之行使偽造私文書之犯罪時間，業已間隔約二
          年十月，手法復不相同，且係於興國旅行社股東間發
          生股權爭議後所發生，是此部分與前開論罪科刑部分
          顯難認係時間緊接而基於概括犯意為之甚明，自難認
          有修正前刑法第五十六條連續犯之裁判上一罪關係。
          至移送併案審理意旨所稱被告涉犯業務侵占部分，與
          前開論罪科刑部分犯罪時間復業已間隔二年，且亦無
          與前開論罪科刑部分有何方法目的，原因結果等牽連
          關係，是此部分亦難認有修正前刑法五十五條後段牽
          連犯之關係。是上開移送併案審理部分均非起訴效力
          所及，本院不得一併加以審究，此部分應退回由檢察
          官另為妥適處理，附此敘明。
據上論斷，應依刑事訴訟法第二百九十九條第一項前段，刑法第
二條第一項、第二百十六條、第二百十條、第二百十五條、第二
百十四條、第二百十九條、九十年一月四日修正、同年月十日公
布之刑法第四十一條第一項前段、修正前刑法第五十五條，修正
前罰金罰鍰提高標準條例第二條，現行法規所定貨幣單位折算新
臺幣條例第二條，刑法施行法第一條之一第一項、第二項前段，
判決如主文。
本案經檢察官江貞諭到庭執行職務
中　　華　　民　　國　　96　　年　　5 　　月　　16　　日
　　　　　　　　　刑事第九庭  審判長法　官　蘇素娥
                                    法  官  林怡秀
                                    法  官  黃紹紘
以上正本證明與原本無異。
如不服本判決，應於判決送達後十日內向本院提出上訴狀（應抄
附繕本）。告訴人或被害人如對於本判決不服者，應具備理由請
求檢察官上訴，其上訴期間之計算係以檢察官收受判決正本之日
期為準。
　　　　　　　　　　　　　　　　    書記官　陳靜君
中　　華　　民　　國　　96　　年　　5 　　月　　17　　日
附錄本案論罪科刑所犯法條全文
刑法第二百十條
偽造、變造私文書，足以生損害於公眾或他人者，處五年以下有
期徒刑。
刑法第二百十四條
明知為不實之事項，而使公務員登載於職務上所掌之公文書，足
以生損害於公眾或他人者，處三年以下有期徒刑、拘役或五百元
以下罰金。
刑法第二百十五條
從事業務之人，明知為不實之事項，而登載於其業務上作成之文書
，足以生損害於公眾或他人者，處三年以下有期徒刑、拘役或五百
元以下罰金。
刑法第二百十六條
行使第二百十條至第二百十五條之文書者，依偽造、變造文書或登
載不實事項或使登載不實事項之規定處斷。
